【裁判字號】    92,訴,1101
【裁判日期】    921202
【裁判案由】    偽造文書等
【裁判全文】
臺灣臺北地方法院刑事判決                        九十二年度訴字第一一０一號
    公  訴  人  臺灣臺北地方法院檢察署檢察官
    被      告  乙○○
                丙○○  男  六.
右列被告等因偽造文書等案件，經檢察官提起公訴（九十二年度偵字第一一六九一號
），本院判決如左：
    主  文
乙○○共同行使偽造公文書，足以生損害於公眾及他人，處有期徒刑壹年陸月。如附
件「財政部臺北市國稅局中南稽徵所申報資料收件章陳玉芬」共肆枚印文沒收之。
丙○○無罪。
    事  實
一、乙○○為中國中青黨第三產業黨部（下稱中青黨）之職員，中青黨宗旨在輔導中
    小企業兼辦銀行貸款業務，緣旭菖有限公司（設臺北市中山區○○○路○段七十
    二號十一樓之九，下稱旭菖公司）負責人林郁珽（原名林柏旭，另案審理中），
    亟需資金週轉，即思向銀行申辦貸款以籌措資金，而於民國九十年七月間某日，
    經不知情之甲○○介紹得知中青黨可代為洽辦，林郁珽允以貸款金額新台幣（下
    同）一百五十萬元之一成為代價，委由乙○○代為協助辦理向花蓮區中小企業銀
    行（下稱花蓮企業銀行）蘆洲分行（設臺北縣蘆洲市○○路一三五號）申辦中小
    企業小額週轉金簡便貸款。詎林郁珽、乙○○明知依旭菖公司八十八及八十九年
    度營利事業所得稅結算申報書損益及稅額計算表所載所得金額無法貸得其所需款
    項，且明知旭菖公司八十八年、八十九年向財政部臺北市國稅局（下稱臺北市國
    稅局）實際申報之年度營收總額分別為一百九十萬零七百三十三元、一百五十二
    萬一千四百九十二元，為求順利獲得花蓮企業銀行蘆洲分行貸款，竟基於意圖為
    自己不法所有、行使偽造公文書之共同犯意，由乙○○於不詳時地，在內容不實
    如附件旭菖公司已申報之八十八及八十九年度營利事業所得稅結算申報書（損益
    及稅額計算表）及資產負債表上（因林郁珽為公司負責人，有權製作該等報表，
    但其上營收總額分別為一千一百九十萬零七百三十三元、一千一百五十二萬一千
    四百九十二元，較旭菖公司各該年度之營收額多一千萬元），接續偽造「財政部
    臺北市國稅局中南稽徵所申報資料收件章陳玉芬」之印文四枚，以表示旭菖公司
    稅款已經繳納之意思表示之公文書。嗣由林郁珽於九十年七月間某日，持上開之
    申報書及資產負債表等相關資料，以之為詐術，向花蓮企業銀行蘆洲分行申辦中
    小企業小額週轉金簡便貸款一百五十萬元而行使之，足以生損害於花蓮企業銀行
    蘆洲分行及稅務機關公文書之正確性。嗣因承辦貸款案之花蓮企業銀行行員林惠
    慈於九十年八月十九日傳真上開申報書、資產負債表至財政部臺北市國稅局以資
    徵信發現上情，並拒絕其貸款，乙○○、林郁珽始未得逞。
二、案經臺灣臺北地方法院檢察署檢察官自動檢舉偵查起訴。
    理  由
甲、有罪部分：
一、訊據被告乙○○矢口否認有何右開犯行，辯稱：伊將林郁珽交付之資料交付給證
    人丁○○，後來證人丁○○再將資料交給伊，伊請林郁珽蓋章後自行送件，伊不
    知道文件有何虛偽云云。然查：
    （一）被告乙○○坦認如附件所示之資產負債表及營利事業所得稅結算申報書係
          由伊交付給林郁珽蓋上旭菖公司發票章後，由林郁珽送交花蓮企業銀行蘆
          州分行之事實，核與林郁珽到庭陳稱相符（見本院九十二年八月八日訊問
          筆錄），倘該資產負債表及營利事業所得稅結算申報書確實是旭菖公司八
          十八年度、八十九年度之申報資料，焉有迄九十二年始再由林郁珽蓋章之
          理？更何況，卷附真實之申報資料與被告乙○○交付林郁珽之申報資料，
          其格式、內容均明顯不同，此有該等資料在卷可按，顯見被告乙○○及林
          郁珽對於該等資料內容不實均屬知情。被告乙○○所辯無非事後卸責之詞
          。
    （二）林郁珽到庭證稱旭菖公司八十八年度、八十九年度營收額僅一百九十萬餘
          元、一百五十二萬餘元，事實上無法以此等營收額貸得一百五十萬元等語
          （見本院九十二年八月八日訊問筆錄），被告乙○○亦坦認曾將此等資料
          交付被告丙○○看過，被告丙○○亦表示無法貸得此等金額，倘被告張玉
          宜、林郁珽無犯意之聯絡而製作如附件之資產負債表及營利事業所得稅結
          算申報書，林郁珽根本無法獲得貸款乃意料中事，又何須要求林郁珽蓋章
          後送件？可見被告乙○○、林郁珽供稱不知情均為不實。
    （三）雖被告乙○○辯稱曾將旭菖公司八十八年度、八十九年度真實之資產負債
          表及營利事業所得稅結算申報書交付給證人丁○○，嗣後證人丁○○將資
          料交還予伊後，伊即將資料請林郁珽蓋章後送件云云，然為證人丁○○堅
          詞否認（見本院九十二年十一月十八日審判筆錄），而被告乙○○對於其
          辯稱「在中青黨部將資料交付給證人丁○○」之事實，並無法證明確有此
          事，縱使被告在吾國刑事訴訟法並無自證無罪之義務，然對於其辯解，仍
          應提出相關事證，或使法院得依職權發動調查證據而足認其說法為真（即
          達到證據優勢之證明程度），法院始可採信，否則被告漫無目的的辯解，
          尚難使法院認為可信。從而，被告乙○○既無法提供相關資料，或使本院
          發動職權調查證據之方法，證明其確實交付旭菖公司八十八年度、八十九
          年度真實之資產負債表及營利事業所得稅結算申報書予證人丁○○，其辯
          解即非可採。
    （四）綜上，被告乙○○之犯行堪以認定，應予依法論科。
二、核被告乙○○所為，係犯刑法第二百十一條、第二百十六條之行使偽造公文書罪
    、刑法第三百三十九條第一項、第三項之詐欺取財未遂罪。其偽造「財政部臺北
    市國稅局中南稽徵所申報資料收件章陳玉芬」私印文及偽造公文書之低度行為，
    為行使偽造公文書之高度行為所吸收，不另論罪。又被告乙○○與林郁珽間有犯
    意之聯絡與行為之分擔，為共同正犯。被告行使偽造公文書之行為與詐欺取財未
    遂之行為，有方法、結果之牽連關係，應從一重之行使偽造公文書罪。爰審酌被
    告乙○○無何前科，此有臺灣高等法院被告全國前案紀錄表在卷可按，素行尚可
    ；犯罪後猶不思反省，與林郁珽互推責任，犯罪後態度不佳；及被告犯罪之動機
    、目的、手段及所生危害等一切情狀，量處如主文所示之刑，以示懲儆。末查，
    如附件旭菖公司八十八年度、八十九年度資產負債表及營利事業所得稅結算申報
    書上偽造「財政部臺北市國稅局中南稽徵所申報資料收件章陳玉芬」共肆枚印文
    ，應依刑法第二百十九條沒收。
三、公訴意旨另略以：被告乙○○於不詳時、地，偽造「財政部臺北市國稅局中南稽
    徵所申報資料收件章陳玉芬」之印章，並將旭菖公司八十八年度、八十九年度真
    實之資產負債表及營利事業所得稅結算申報書營收總額分別變造為：「一千一百
    九十萬零七百三十三元、一千一百五十二萬一千四百九十二元（分別各溢報一千
    萬元）」，認被告乙○○另涉犯刑法第二百十六條、第二百十條之偽造私文書罪
    嫌云云。
四、按犯罪事實應依證據認定之，無證據不得認定其犯罪事實，刑事訴訟法第一百五
    十四條第二項定有明文。又所謂認定犯罪事實之證據，係指足以認定被告確有犯
    罪行為之積極證據而言，如未發現相當證據，或證據不足以證明，自不能以推測
    或擬制之方法，以為裁判基礎，最高法院四十年台上字第八六號著有判例可稽。
    公訴人認定被告有刑法第二百十六條、第二百十條之行使偽造私文書罪嫌，無非
    係以如附件旭菖公司八十八年度、八十九年度資產負債表及營利事業所得稅結算
    申報書內容不實為其主要論據。然查，雖被告乙○○否認對如附件旭菖公司八十
    八年度、八十九年度資產負債表及營利事業所得稅結算申報書內容不知情為本院
    不採信，已如前述。但公訴人認被告乙○○、林郁珽有共同偽造「財政部臺北市
    國稅局中南稽徵所申報資料收件章陳玉芬」之印章之行為，並無確實之證據以資
    證明，自難以蓋有偽造之印文去推測必有偽造印章之行為；又公司負責人公法上
    有製作資產負債表及營利事業所得稅結算申報書，向稅捐機關申報稅捐之公法義
    務，從而，被告乙○○縱始製作不實之資產負債表及營利事業所得稅結算申報書
    ，但既交由林郁珽在其上蓋上公司發票章，係表示以旭菖公司名義製作之意，林
    郁珽既有製作資產負債表及營利事業所得稅結算申報書之權，縱然內容涉有不實
    ，亦不構成偽造私文書罪。因公訴人認該等行為與被告行使偽造公文書之行為具
    有吸收關係之實質一罪（偽造收件章）或有牽連關係之裁判上一罪（行使偽造私
    文書），故本院不另為無罪之諭知，併予敘明。
乙、無罪部分：
一、公訴意旨另略以：被告丙○○與被告乙○○係父女關係，被告丙○○為分別為中
    國中青黨第三產業黨部（下稱中青黨）主任委員，中青黨宗旨在輔導中小企業兼
    辦銀行貸款業（設臺北市中山區○○○路○段七十二號十一樓之九，下稱旭菖公
    司）負責人林郁珽（原名林柏旭，另案審理中），亟需資金週轉，即思向銀行申
    辦貸款以籌措資金，而於民國九十年七月間某日，經甲○○之介紹得知中青黨可
    代為洽辦，林郁珽允以貸款金額之一成為代價，委由被告丙○○代為協助辦理向
    花蓮區中小企業銀行（下稱花蓮企業銀行）蘆洲分行（設臺北縣蘆洲市○○路一
    三五號）申辦中小企業小額週轉金簡便貸款，被告丙○○即將貸款之事委由被告
    乙○○處理。詎林郁珽及被告丙○○、乙○○明知依旭菖公司八十八及八十九年
    度營利事業所得稅結算申報書損益及稅額計算表所載所得金額無法貸得其所需款
    項，且明知旭菖公司八十八年、八十九年向財政部臺北市國稅局（下稱臺北市國
    稅局）實際申報之年度營收總額分別為一百九十萬零七百三十三元、一百五十二
    萬一千四百九十二元，為求順利獲得花蓮企業銀行蘆洲分行貸款，竟基於意圖為
    自己不法所有、行使變造私文書及偽造公文書之共同犯意，由林郁珽提供旭菖公
    司所有之經濟部公司執照、臺北市政府營利事業登記證、有限公司設立登記事項
    卡、旭菖公司董事、股東名單、旭菖公司章程、九十年一至六月臺北市營業人銷
    售額與稅額申報書及八十七、八十八及八十九年度營利事業所得稅結算申報書（
    損益及稅額計算表）、資產負債表，交付丙○○、乙○○，丙○○、乙○○竟於
    不詳時地，將旭菖公司已申報之八十八及八十九年度營利事業所得稅結算申報書
    （損益及稅額計算表）及資產負債表上營收總額分別變造為：「一千一百九十萬
    零七百三十三元、一千一百五十二萬一千四百九十二元（分別各溢報一千萬元）
    」，被告丙○○、乙○○復在不詳時地，偽刻財政部臺北市國稅局中南稽徵所之
    收件章一枚，並用印於上開變造之營利事業所得稅結算申報書（損益及稅額計算
    表）及資產負債表上，同時將八十八年度營利事業所得稅結算申報書損益及稅額
    計算表收件編號由00000000更改為00000000，用以表明旭菖公
    司已依法申報稅捐及稅捐機關已收件之意。嗣由林郁珽於九十年七月間某日，持
    上開虛偽之申報書及資產負債表等相關資料，向花蓮企業銀行蘆洲分行申辦中小
    企業小額週轉金簡便貸款一百五十萬元而行使之，足以生對於花蓮企業銀行蘆洲
    分行及公文書正確性之損害。嗣因承辦貸款案之花蓮企業銀行行員林惠慈於九十
    年八月十九日傳真上開財政部臺北市國稅局以資徵信發現上情，並拒絕其貸款，
    被告丙○○、被告乙○○、林郁珽等人始未得逞。而認被告丙○○共犯刑法第二
    百十六條、第二百十條之行使偽造私文書、第二百十一條、第二百十六條之行使
    偽造公文書、第三百三十九條第一項、第三項之詐欺取財未遂罪嫌云云。
二、按犯罪事實應依證據認定之，無證據不得認定其犯罪事實，刑事訴訟法第一百五
    十四條第二項定有明文。又所謂認定犯罪事實之證據，係指足以認定被告確有犯
    罪行為之積極證據而言，如未發現相當證據，或證據不足以證明，自不能以推測
    或擬制之方法，以為裁判基礎，最高法院四十年台上字第八六號著有判例可稽。
    公訴人認被告丙○○共犯刑法第二百十六條、第二百十條之行使偽造私文書、第
    二百十一條、第二百十六條之行使偽造公文書、第三百三十九條第一項、第三項
    之詐欺取財未遂罪嫌云云，無非係以被告乙○○、丙○○之供述、同案被告林郁
    珽之供述、花蓮企業銀行函件、委任承諾書、如附件旭菖公司八十八年度、八十
    九年度資產負債表及營利事業所得稅結算申報書及林郁珽申辦貸款相關資料為主
    要論據，訊據被告丙○○堅詞否認有何行使偽造私文書、行使偽造公文書、詐欺
    取財未遂罪之犯行，辯稱：林郁珽拿來的報表無法貸得一百五十萬元，我就退回
    去了，其他我都不知情等語。經查：
    （一）介紹林郁珽找被告丙○○、乙○○幫忙貸款之證人甲○○到庭證稱：被告
          乙○○跟我說介紹成功有百分之一的傭金，被告丙○○有說要寫一張委任
          書，我就去找林郁珽，林郁珽就把資料拿給被告乙○○等語（見本院九十
          二年八月八日訊問筆錄），顯見簽寫委任書之時，林郁珽係交付旭菖公司
          八十八年度、八十九年度真實的申報書、資產負債表，無法證明被告許德
          楠對事後不實的申報書、資產負債表知情。
    （二）被告乙○○供稱：伊拿資料給被告丙○○，被告丙○○說林郁珽公司資本
          額不足（應係營收額不足之誤），無法順利貸款，就將文件退回給我保管
          等語（見九十一年三月二十日偵訊筆錄），顯見被告丙○○僅表示林郁珽
          提出之資料無法順利貸款，並無法證明被告丙○○對於事後製作不實之申
          報書及資產負債表知情。雖被告乙○○曾供述：後來被告丙○○、證人謝
          淑惠表示可以送件看看，又稱伊將資料交付丁○○，可能是證人丁○○動
          了手腳云云（見同日偵卷筆錄及本院九十二年八月八日訊問筆錄）。然為
          證人丁○○所否認，而被告乙○○供陳被告丙○○稱可以送件看看，亦為
          被告丙○○所否認，更何況，單以被告乙○○表示被告丙○○曾有此說詞
          ，亦無法推論被告丙○○必知曉被告乙○○、林郁珽之犯行，從而被告張
          玉宜之供述，不足以作為被告丙○○不利之證據。
    （三）而林郁珽送件後，遍觀全卷，亦無被告丙○○之參與，自難以花蓮企業銀
          行函件、如附件旭菖公司八十八年度、八十九年度資產負債表及營利事業
          所得稅結算申報書及林郁珽申辦貸款相關資料，作為認定被告丙○○知情
          之證據。
    （四）此外，本院復查無其他積極證據證明被告丙○○有何公訴人所指訴之行使
          偽造私文書、行使偽造公文書、詐欺取財未遂罪犯行。因不能證明被告犯
          罪，揆諸前開說明，自應為被告無罪之諭知。
據上論斷，應依刑事訴訟法第二百九十九條第一項前段、第三百零一條第一項，刑法
第二十八條、第二百十一條、第二百十六條、第三百三十九條第一項、第三項、第五
十五條、第二百十九條，罰金罰鍰提高標準條例第一條前段，判決如主文。
本案經檢察官孟令士到庭執行職務
中      華      民      國      九十二      年      十二    月    二    日
                                      臺灣臺北地方法院刑事第六庭
                                                  審判長法  官  李英勇
                                                        法  官  郭惠玲
                                                        法  官  趙子榮
右正本證明與原本無異。
如不服本判決，應於判決送達後十日內，向本院提出上訴狀。
                                                        書記官  林鈴芬
中      華      民      國      九十二      年      十二    月    二    日
中華民國刑法第二百一十一條
(偽造變造公文書罪)
偽造、變造公文書，足以生損害於公眾或他人者，處一年以上七年以下有
期徒刑。
中華民國刑法第二百一十六條
(行使偽造變造或登載不實之文書罪)
行使第二百十條至第二百十五條之文書者，依偽造、變造文書或登載不實
事項或使登載不實事項之規定處斷。
中華民國刑法第三百三十九條
(普通詐欺罪)
意圖為自己或第三人不法之所有，以詐術使人將本人或第三人之物交付者
，處五年以下有期徒刑、拘役或科或併科一千元以下罰金。
以前項方法得財產上不法之利益或使第三人得之者，亦同。
前二項之未遂犯罰之。
中華民國刑法第二百一十九條
(沒收之特例)
偽造之印章、印文或署押，不問屬於犯人與否，沒收之。


司法院資訊處製作；財團法人民間司法改革基金會備份。
